臺灣高等法院臺中分院刑事裁定　　　　 96年度毒抗字第328號
抗　告　人　臺灣彰化地方法院檢察署檢察官
被　　　告　甲○○
　　　　　　　　　　　1號
上列抗告人因聲請觀察勒戒案件，不服臺灣彰化地方法院中華民
國96年3月15日裁定（96年度毒聲字第116號）提起抗告，本院裁
定如下：
    主  文
原裁定撤銷，發回臺灣彰化地方法院。
    理  由
一、臺灣彰化地方法院檢察署檢察官原聲請意旨略以：被告甲○
    ○基於施用第一級毒品海洛因之概括犯意，自民國95年10、
    11月間某日起，至 96年2月2日下午1時許止，在其彰化縣秀
    水鄉○○村○○街 115巷78號居所及彰化縣鹿港鎮之百姓公
    廟等處，施用第一級毒品海洛因多次；又另行基於施用第二
    級毒品甲基安非他命之犯意，於 95年9、10月間某日起至96
    年1月26日晚上7、8時許止，在彰化縣秀水鄉○○村○○街1
    15巷78號居所等處，施用第二級毒品甲基安非他命多次。嗣
    於96年1月27日下午5時許及同年 2月2日下午4時10分許為警
    查獲之事實，業據被告自白不諱，並有第一級毒品海洛因16
    包、第二級毒品甲基安非他命10包扣案可證，被告施用第一
    級、第二級毒品之犯行應堪認定。爰依毒品危害防制條例第
    20條第3項、第1項，觀察勒戒處分執行條例第3條第1項之規
    定，聲請裁定將被告送勒戒處所觀察、勒戒等語。
二、原裁定意旨略以：(一)按毒品危害防制條例於92年7月9日修正
    公布，自93年1月9日施行，其中第20條、第23條將施用毒品
    之刑事處遇程序，區分為「初犯」及「5年內再犯」、「5年
    後再犯」；依其立法理由之說明：「初犯」，經觀察、勒戒
    或強制戒治後，應為不起訴處分或不付審理之裁定；經觀察
    、勒戒或強制戒治執行完畢釋放後，「 5年內再犯」者，因
    其再犯率甚高，原實施之觀察、勒戒及強制戒治既已無法收
    其實效，爰依法追訴或裁定交付審理；至於經觀察、勒戒或
    強制戒治執行完畢釋放後，「 5年後再犯」者，前所實施之
    觀察、勒戒或強制戒治已足以遮斷其施用毒品之毒癮，為期
    自新及協助其斷除毒癮，仍適用「初犯」規定，先經觀察、
    勒戒或強制戒治之程序；從而依修正後之規定，僅限於「初
    犯」及「 5年後再犯」兩種情形，始應先經觀察、勒戒或強
    制戒治程序。倘被告於 5年內已再犯，經依法追訴處罰（按
    此所稱「追訴處罰」，係因修正後毒品危害防制條例對於 5
    年內再犯施用毒品罪者，已規定為應依法追訴處罰，不再施
    以觀察、勒戒或強制戒治程序，惟於論理及目的解釋上，其
    亦應包含同屬 5年內再犯施用毒品罪，而依修正前毒品危害
    防制條例規定施以觀察、勒戒後，認無繼續施用毒品傾向，
    由檢察官為不起訴處分者），縱其第3次（或第3次以上）再
    度施用毒品之時間，在初犯經觀察、勒戒或強制戒治執行完
    畢釋放5年以後，已不合於「5年後再犯」之規定，且因已於
    「 5年內再犯」，顯見其再犯率甚高，原實施觀察、勒戒或
    強制戒治，已無法收其實效，即應依該條例第10條處罰（參
    照最高法院95年度第 7次刑事庭會議決議要旨）。(二)經查，
    被告前於87年間，因施用毒品案件，經法院裁定送觀察、勒
    戒後，認無繼續施用毒品之傾向，於87年 7月25日執行完畢
    釋放；復於87年間，因施用毒品案件，經法院裁定送觀察、
    勒戒後，認無繼續施用毒品之傾向，於87年12月22日執行完
    畢釋放等情，有臺灣高等法院被告前案紀錄表、在監在押全
    國紀錄表在卷可憑，是被告於施用毒品初犯經觀察、勒戒執
    行完畢釋放後，既已於「 5年內再犯」施用毒品之罪，並經
    依法送往勒戒處所觀察、勒戒後，認無繼續施用毒品傾向，
    揆諸前揭說明，本件聲請人所指被告於前開時、地之施用毒
    品行為，顯已不合於毒品危害防制條例第20條第3項「5年後
    再犯」之規定，自應由檢察官就被告此部分施用毒品犯行逕
    行依法追訴。本件聲請人聲請將被告送往勒戒處所觀察、勒
    戒，於法無據，其聲請為無理由，應予駁回等語。
三、抗告意旨略以：
  (一)最高法院 95年度第7次刑事庭會議決議，係就被告第三次（
    或第三次以上）再度施用毒品的時間，在「初犯」經觀察、
    勒戒或強制戒治執行完畢釋放後 5年以後，卻於「初犯」經
    觀察、勒戒或強制戒治執行完畢釋放後之 5年內已再犯（即
    第二次施用毒品），經依法追訴處罰，則其第三次施用毒品
    之時間，縱已在「初犯」經觀察、勒戒或強制戒治執行完畢
    釋放 5年以後者，有無再經觀察、勒戒或強制戒治之必要的
    情形所為之闡釋；而未就被告第三次（或第三次以上）再度
    施用毒品之時間，係在第二次施用毒品，經觀察、勒戒或強
    制戒治執行完畢釋放之 5年後，始再犯施用毒品罪時是否逕
    予追訴之情形加以闡釋，原審逕引上開決議，據為駁回本件
    觀察、勒戒之聲請，非無疑義。
  (二)再就文義解釋而言：毒品危害防制條例第 20條第3項規定：
    依前項規定為觀察、勒戒或強制戒治執行完畢釋放後， 5年
    內再犯第10條之罪者，適用本條前 2項之規定」，其中所謂
    「觀察、勒戒或強制戒治執行完畢」，並未明文限於「初犯
    」之觀察、勒戒或強制戒治執行完畢釋放之 5年後，再犯第
    10條之罪始得適用之。是以，解釋上自應以最後一次觀察、
    勒戒或強制戒治執行完畢之日計算其 5年之戒斷期。否則於
    92年7月9日修正毒品危害防制條例之前，所有曾初犯施用毒
    品罪者，經送觀察、勒戒釋放後， 5年內再犯，復經觀察、
    勒戒或強制戒治執行程序者，無論其嗣後第三次犯施用毒品
    罪之時間，係在上開觀察、勒戒或強制戒治執行完畢多久以
    後，由於形式上又業已於初犯後 5年內再犯，將永無重新觀
    察、勒戒或強制戒之機會。
  (二)另就立法意旨而言：被告再次施用毒品之時間，係在前次施
    用毒品經觀察、勒戒或強制戒治執行完畢釋放之 5年後，且
    於該次經觀察、勒戒或強制戒治執行完畢釋放後 5年內，未
    曾再犯施用毒品罪，即得以認定其前所實施之觀察、勒戒或
    強制戒治已足以遮斷其施用毒品之毒癮，此時應仍有 5年戒
    斷期之存在，自有再經觀察、勒戒或強制戒治之必要，始符
    立法本旨。
  (三)自被告利益而言：毒品危害防制條例第 20條第3項規定有關
    5 年後內再犯時，應適用初犯之規定，而重新觀察、勒戒等
    治療程序，自屬對被告追訴權之限制，如認只要被告曾於初
    犯經觀察、勒戒或強制戒治執行完畢釋放後之 5年再犯（即
    第二次施用毒品），而無論第三次（或第三次以上）施用毒
    品係於前次施用毒品，經觀察、勒戒或強制戒治執行完畢釋
    放之 5年後（甚至10年、20年後）再犯，均須逕予起訴，而
    不得適用毒品危害防制條例第 20條第3項之規定，重新觀察
    、勒戒等程序，無異增加現行法律所無之限制，逕自對被告
    追訴條件限制予以剝奪。
  (四)就實務見解而言：關於「初犯」、「5年內再犯」及「5年後
    再犯」，其 5年期間之計算，係指相鄰兩次施用毒品時間之
    間隔而言，非可飛躍自初次起算其 5年期間，此有最高法院
    95年台非字第65號判決可資參照。
  (五)本件被告施用毒品之時間，距前次強制戒治期滿釋放後已逾
    5 年，且於此期間內，被告亦未因施用毒品案件，再經觀察
    、勒戒、強制戒治或起訴，據上所述，自應由檢察官依毒品
    危害防制條例之規定，聲請法院裁定令被告入勒戒處所觀察
    、勒戒，原審未查，誤以為毋庸對被告重新施以觀察、勒戒
    之處遇程序，自有違誤等語。
四、經查，本件依原審裁定書所載，被告前於87年間，曾因施用
    毒品案件，經臺灣彰化地方法院以87年度毒聲字第 326號裁
    定送觀察、勒戒後，認無繼續施用毒品之傾向，於 87年7月
    25日執行完畢釋放；復於87年間，再因施用毒品案件，經臺
    灣彰化地方法院以87年度毒聲字第1776號裁定送觀察、勒戒
    後，認無繼續施用毒品之傾向，於87年12月22日執行完畢釋
    放。惟本案被告係於「95年9月、10月」，再犯施用第一級
    、第二級毒品罪，是被告於本案施用毒品之時間，距前次觀
    察、勒戒期滿已逾5年，何以此次觀察、勒戒執行完畢，5
    年後再犯，前所實施觀察、勒戒之程序，「不足以」遮斷其
    施用毒品之毒癮？原審裁定均未說明，徒以被告前於87年間
    ，曾因施用毒品案件，經法院裁定送觀察、勒戒後，認無繼
    續施用毒品之傾向；復於87年間，再因施用毒品案件，經法
    院裁定送觀察、勒戒後，認無繼續施用毒品之傾向，於87年
    12月22日執行完畢等情，即認嗣後對被告所施以之「觀察、
    勒戒」（即87年12月22日觀察、勒戒執行完畢之部分），已
    不足以收保安處分之成效，本案毋庸再施以保安處分，而應
    逕行起訴，顯有理由不備之違法。檢察官抗告意旨指摘及此
    ，為有理由，自應於本院將原裁定撤銷，發回臺灣彰化地方
    法院另行審酌。
五、據上論結，應依刑事訴訟法第413條前段，裁定如主文。
中　　華　　民　　國　　96　　年　　4　　月　　30　　日
            刑事第十庭  審判長法　官　林　照　明
                              法　官　李  平　勳
                              法　官　蔡  名　曜
上列正本證明與原本無異。
不得抗告。
                              書記官　劉　恒　宏
中　　華　　民　　國　　96　　年　　5　　月　　4　　 日
